【裁判字號】    98,訴,804
【裁判日期】    980527
【裁判案由】    拆屋還地
【裁判全文】
臺灣臺中地方法院民事判決               98年度訴字第804號
原      告  清水紡織印染股份有限公司
法定代理人  甲○○
訴訟代理人  蔡壽男律師
被      告  乙○○○
訴訟代理人  蔡宜宏律師
上列當事人間請求拆屋還地事件，本院於民國98年5月13日言詞
辯論終結，判決如下：
    主      文
被告應將坐落台中縣清水鎮○○段下湳子小段254之13地號土地
上如附件台中縣清水地政事務所建物測量成果圖所示黑色斜線部
分總面積370.14平方公尺（即第一層及第二層各185.07平方公尺
）之加強磚造二層房屋拆除，將上開土地面積185.07平方公尺返
還原告及其他共有人全體。
訴訟費用由被告負擔。
本判決於原告以新臺幣陸拾貳萬元為被告供擔保後，得假執行。
但被告如以新臺幣壹佰捌拾伍萬零柒佰元為原告預供擔保，得免
為假執行。
    事實及理由
壹、兩造爭執要旨：
  一原告主張：
    (一)坐落台中縣清水鎮○○段下湳子小段254之13地號土地（
      以下簡稱系爭土地），現為兩造及訴外人林俊達等12人所
      共有。而被告所有地上建物即建號607門牌號碼台中縣清
      水鎮○○路537之2號加強磚造二層農業住房（以下簡稱系
      爭建物），第一層及第二層面積各185.07平方公尺，係被
      告於民國95年3月22日依據台中縣政府所發「61建土營字
      第519號使用執照」申請辦理第一次所有權登記。惟查，
      訴外人王文等4人於61年4月24日向台中縣政府申請系爭
      建物之建造執照時，其所檢附系爭土地共有人於同年3月
      所出具之「土地使用承諾書」，其中共有人王嘉慶早於日
      據時代昭和15年（即民國29年）死亡，自無可能共同出具
      土地使用權承諾書，足證上開土地使用權承諾書係屬偽造
      ，依法無效。台中縣政府不加詳查，依據偽造之土地使用
      權利證明書核發系爭建物之建造執照及使用執照，自屬違
      法。
    (二)被告所有系爭建物占用系爭共有土地之特定部分，既未經
      全體共有人同意，自屬無權占有，且有損共有人之利益，
      原告自得為全體共有人之利益，訴請被告拆除系爭建物，
      將土地交還全體共有人。
    (三)對被告抗辯之陳述：
      1.依台中縣政府檢送鈞院之61年519號營造執照及61年519
        號使用執照案卷，發現當初申請系爭建物之建造執照，
        係申請建築「加強磚造一層一座」，總面積為185.071
        平方公尺。惟該府核發之使用執照竟記載「一樓185.07
        1平方公尺，二樓185.071平方公尺，合計370.142平方
        公尺」，與建造執照之記載顯不相符，更屬違法。
      2.被告依據台中縣政府違法核發之系爭建物使用執照，向
        台中縣清水地政事務所申請辦理系爭建物之第一次所有
        權登記亦同屬違法。且該所為之公告，係向就系爭建物
        本身有權利關係之人徵求異議，並不涉及所占用土地之
        問題。何況原告並不知悉該項公告，殊難徒憑系爭建物
        已辨畢第一次所有權登記，即認為有占用系爭共有土地
        特定部分之正當權源。
      3.被告又辯稱系爭建物存在於系爭土地上已逾30年之久，
        且於申請建造執照、使用執照或所有權登記等程序進行
        中，原告或其他共有人均未提出任何異議。惟查，上述
        程序均屬違法，且此項違法，並不因系爭土地共有人不
        知上開程序之進行致未表示異議而獲得補正，使違法變
        為合法，已如前述。從而自不因系爭建物占用系爭共有
        土地已達30年之久，即認為被告有合法使用之正當權源
        。
    (四)並聲明：1.被告應將坐落系爭土地如附件建物測量成果圖
      所示黑色斜線部分總面積370.14平方公尺（即第一層及第
      二層各185.07平方公尺）之加強磚造二層房屋拆除，將上
      開土地面積185.07平方公尺返還原告及其他共有人全體；
      2.訴訟費用由被告負擔；3.願供擔保，請准宣告假執行。
  二被告抗辯：
    (一)系爭建物係於62年1月17日建築完成，由訴外人王文讓
      與訴外人立韋股份有限公司後，被告再向立韋股份有限公
      司購買而來。早於62年間系爭建物建築完成後，即由當時
      之所有權人王文依法向主管機關台中縣政府申請核發使
      用執照在案（使用執照字號：61建土營字第519號）。嗣
      被告買受後，再於95年間依法辦理系爭建物之第一次所有
      權登記。由此可知，系爭建物存在於系爭土地上，並依法
      取得使用執照迄今已逾30年之久，而對於系爭建物占用系
      爭土地之特定部分之事實，或於系爭建物辦理建造執照、
      使用執照或第一次所有權登記等程序進行，原告或其他共
      有人均未提出任何異議，原告竟又藉詞訴請被告拆屋還地
      ，其心態更屬可議。實則，系爭建物之建造執照、使用執
      照均係依法申請，並獲主管機關台中縣政府依法核發而來
      ；且系爭建物之第一次所有權登記，亦係依法申請辦准在
      案。
    (二)觀卷附臺中縣政府98年4月22日府工建字第0980100539號
      函檢送之系爭建物建造執照及使用執照申請案卷，附有三
      紙系爭土地各共有人簽章之「土地使用承諾書」，可知：
      1.原告既已在上開土地使用承諾書其一簽章，足證當時原
        告確實已同意系爭建物使用系爭土地之特定部分，故原
        告於本件98年4月20日言詞辯論期日主張當時「原告沒
        有同意」云云，顯與事實不符。
      2.當時起造人建造系爭建物使用系爭土地之特定部分，確
        實業經全體共有人之同意，系爭建物自屬有權占有。
      3.至於王嘉慶於29年間死亡，然可能因當時王嘉慶之繼承
        人尚未辦理繼承登記，以致其繼承人仍依土地登記之王
        嘉慶名義出具土地使用承諾書，否則，若未經王嘉慶之
        繼承人同意，以系爭建物於62年間建造完成迄今已逾36
        年之久，何以均無王嘉慶之繼承人提出任何異議？足見
        該「王嘉慶」名義並非偽造，該應有部分共有人確實亦
        已同意系爭建物使用系爭土地之特定部分無訛。
    (三)據臺中縣清水地政事務所98年4月28日清地登字第0980006
      152號函檢送之系爭建物辦理第一次所有權登記申請案卷
      ，可知清水地政事務所曾依法以九五清地字第0950002826
      號公告徵求異議，然迄於公告期滿，仍無任何系爭土地共
      有人提出異議，此益足證系爭建物使用系爭土地之特定部
      分，確實已經全體共有人之同意，被告係屬有權占有。
    (四)並聲明：1.原告之訴駁回；2.訴訟費用由原告負擔；3.如
      受不利判決，願供擔保，請准宣告免為假執行。
貳、得心證之理由：
  一以下事實為兩造所不爭執，並有相關訴訟資料在卷可證，足
    堪信為真實，本院即採為判決之基礎：
    (一)系爭土地現為兩造及訴外人林俊達、蔡江霖、王溪村、施
      幸芬、李杏庭、李杏南、賴李滿、陳來福、蔡順發、江德
      川等12人所共有。
    (二)系爭土地係於71年4月2日自台中縣清水鎮○○段下湳子小
      段254地號土地（以下簡稱254地號土地）分割而來。而依
      系爭土地舊登記簿謄本記載，原告係於73年7月11日以買
      賣為原因取得應有部分；被告係於85年4月11日以買賣為
      原因取得應有部分。（此有系爭土地之舊登記簿謄本在卷
      可證）
    (三)系爭土地之共有人之一王嘉慶已於日據時代昭和15年（即
      民國29年）死亡。（此有戶籍謄本在卷可證）
    (四)依臺中縣政府98年4月22日府工建字第0980100539函檢附
      之61建土營字第519號建造執照案卷所示，系爭建物是由
      訴外人王文成、王文福、王文生、王文（以下簡稱王文
      成等4人）於61年4月24日向臺中縣政府申請建築執照。而
      依王文成等4人所提出關於系爭土地（及同段285地號土地
      ）之「土地使用承諾書」（出具日期為61年3月），其上
      計有清水紡織印染股份有限公司（即原告）、黃坤、王黃
      梅、王嬌滿、蔡江霖、江春男、王伴、王溪昌、王溪村、
      王溪祥、王啟宗、陳其賢、林俊榮、林俊達、周榮富、楊
      柱、王慶川、王嘉慶等人承諾同意王文成等4人可在該共
      有土地上建築房屋。（此有該土地使用承諾書在卷可證）
    (五)被告就系爭建物於95年2月15日向臺中縣清水地政事務所
      申請第一次所有權登記，臺中縣清水地政事務所於95年3
      月3日以九五清地字第0950002826號公告（期間自95年3月
      3日起至95年3月18日），表明對系爭建物有權利關係之人
      如果有異議，應於公告期間內拿出與系爭建物有關係之權
      利證明文件，直接以書面向清水地政事務所表示異議，逾
      期不再受理，即認為被告所申請登記權利並無錯誤，依照
      法律規定辦理產權確定登記。嗣因公告期滿無人異議，即
      於95年3月22日依據臺中縣政府所發61建土營字第519號使
      用執照為第一次所有權登記。（此有該公告及建物登記謄
      本在卷可證）
  二本件原告主張被告所有之系爭建物占用系爭土地之特定部分
    ，並未經全體共有人同意，屬無權占有，因而請求被告拆除
    系爭建物，將占用土地交還全體共有人。而被告則抗辯系爭
    建物於62年1月17日完成，有使用執照，存在系爭土地上已
    有30年之久；其係向他人買受取得該建物，且業於95年間辦
    理建物第一次所有權登記，故系爭建物占用系爭土地之特定
    部分，係有合法占有權利，並非無權占有等語。準此，本件
    應審究之爭點為：系爭建物占用系爭土地之特定部分，是否
    業經全體共有人同意？茲說明如下：
    (一)按「未經共有人協議分管之共有物，共有人對共有物之特
      定部分占用收益，須徵得他共有人全體之同意。如未經他
      共有人同意而就共有物之全部或一部任意占用收益，他共
      有人得本於所有權請求除法其妨害或請求向全體共有人返
      還占用部分。」又「民法第818條規定，各共有人按其應
      有部分，對於共有物之全部有使用收益之權。但共有人對
      於共有物之特定部分使用收益，仍須徵得他共有人全體之
      同意。非謂共有人得對共有物之全部或任何一部有自由使
      用收益之權利。是共有人未得其他共有人之同意占有共有
      物之全部或特定部分為使用收益，他共有人即得本於所有
      權之作用，請求除去其妨害或向全體共有人返還其占有部
      分。」最高法院76年度台上字第821號、78年度台上字第
      335號民事裁判要旨可資參照。茲查：坐落在系爭土地上
      之系爭建物，其占有使用系爭土地之權源，顯然為原始起
      造人王文成等4人於61年4月24日向臺中縣政府申請建築執
      照時所提出關於系爭土地（及同段285地號土地）之「土
      地使用承諾書」（不爭執事項(四)參照）。惟該土地使用承
      諾書上承諾人王嘉慶部分，其早於日據時代昭和15年（即
      民國29年）即已死亡（不爭執事項(三)參照）；承諾人清水
      紡織印染股份有限公司（即原告）部分，則係於73年7月
      11日始以買賣為原因取得應有部分（不爭執事項(二)參照）
      ，彼等均無可能於61年3月間出具承諾書而同意王文成等4
      人在系爭土地上建築房屋。準此，該土地使用承諾書關於
      承諾人同意王文成等4人在系爭土地上建築房屋乙事（此
      可解釋為係共有人間成立分管契約），應屬虛偽。從而系
      爭建物之原始起造人王文成等4人占有系爭土地之特定部
      分建築房屋，難認係經全體共有人同意，他共有人即得本
      於所有權之作用，請求除去其妨害或向全體共有人返還其
      占有部分。
    (二)系爭建物是由訴外人王文（原始起造人之一）讓與訴外
      人立韋股份有限公司，被告再向立韋股份有限公司購買而
      來，已據被告自陳明確，原告對此亦不爭執。惟因原始起
      造人王文成等4人於建築系爭房屋當時並未徵得全體共有
      人同意，他共有人本得基於所有權之作用，請求除去其妨
      害或向全體共有人返還其占有部分。而被告雖係輾轉繼受
      取得系爭建物，惟並不因此即自動治癒其前手未經全體共
      有人同意而使用共有物特定部分之權利瑕疵。從而系爭土
      地之其他共有人，仍得本於所有權之作用，請求被告除去
      其妨害或向全體共有人返還其占有部分。
    (三)至於被告就系爭建物於95年2月15日向臺中縣清水地政事
      務所申請第一次所有權登記，該地政事務所所為之公告（
      不爭執事項(五)參照），僅涉及系爭建物本身之權利有關事
      項而已，與系爭建物對坐落基地是否有合法使用權源尚無
      關涉。從而被告所辯上開公告期滿，並無系爭土地之共有
      人提出異議，足證系爭建物使用系爭土地之特定部分，確
      實已經全體共有人同意云云，尚非可採。
  三綜上所述，原告依民法第821條共有物返還請求權，請求被
    告應將坐落系爭土地如附件建物測量成果圖所示黑色斜線部
    分總面積370.14平方公尺（即第一層及第二層各185.07平方
    公尺）之加強磚造二層房屋拆除，將上開土地面積185.07平
    方公尺返還原告及其他共有人全體，為有理由，應予准許。
  四兩造各自陳明願供擔保聲請宣告假執行及免為假執行，經核
    均與法律規定相符，爰分別酌定相當擔保金額准許之。
  五本件事證已臻明確，兩造其餘攻擊防禦方法，核與判決結果
    不生影響，爰不逐一論述。
  六依民事訴訟法第78條規定，本件訴訟費用，應由敗訴之被告
    負擔。
參、訴訟費用負擔、宣告假執行及免為假執行之依據：民事訴訟
    法第78條、第390條第2項、第392條第2項。
中    華    民    國    98    年    5     月    27    日
                  民事第三庭    法  官  游文科
正本係照原本作成。
如對本判決上訴，須於判決送達後20日內向本院提出上訴狀。
中    華    民    國    98    年    5     月    27    日
                                書記官


司法院資訊處製作；財團法人民間司法改革基金會備份。
